臺灣高等法院刑事判決　　　　　　　　94年度交上訴字第44號
上　訴　人　臺灣板橋地方法院檢察署檢察官
上　訴　人　乙○○
即　被　告
上列上訴人等因被告公共危險案件，不服臺灣板橋地方法院93年
度交訴字第46號，中華民國94年1月5日第一審判決（起訴案號：
臺灣板橋地方法院檢察署93年度偵字第6879號），提起上訴，本
院判決如下：
    主  文
上訴駁回。
乙○○緩刑貳年。
    事  實
一、乙○○於民國（下同）92年12月29日7時20分許，駕駛車號
    AX4645號自小客車之動力交通工具，載王登文沿台北縣鶯歌
    鎮○○路往桃園方向行駛，經八德路1號時，適同向林麗娟
    所駕駛車號G79028號自小客車行至八德路1號前欲左轉進入
    位於八德路1號之和成欣業股份有限公司（下稱和成公司）
    ，而林麗娟所駕駛車輛轉入對向車道（八德路往鶯歌方向）
    ，與車道呈垂直方向，車頭已過路邊白實線（道路邊線），
    車身三分之二尚在車道上之際，適有對向甲○○騎乘車號
    MC9792號重機車，沿八德路往鶯歌方向行駛行經該處（即八
    德路1號）時因反應不及，重機車之右前車頭遂與林麗娟之
    前揭自小客車右後方葉子板及後角燈擦撞，甲○○所騎乘之
    機車因此重心不穩而左右搖晃，甲○○仍繼續平衡車輛往前
    行駛，於斜行至車道中心線附近時機車尾端侵入對向車道又
    與乙○○前揭自小客車左前側保險桿擦撞，甲○○前揭重機
    車因此次撞擊後往前滑行偏回自己車道向右傾倒，車後大牌
    掉落，甲○○則因遭此撞擊彈至八德路往鶯歌方向路邊，人
    車相距三個車身，約10餘公尺遠，並受有左足踝扭傷及擦傷
    ，胸部挫傷等傷害（傷害部分未據告訴），乙○○所駕車輛
    前保險桿與其上之車牌亦因此掉落，乙○○明知自己肇事，
    卻沒有報警，亦未將甲○○送醫治療或提供任何救護措施，
    基於肇事逃逸犯意離開現場。嗣因同車道卡車司機停下幫忙
    記車號，並發現所記車號AX4645與現場乙○○所留下車牌及
    保險桿之車牌號碼相同，循線追查，始悉上情。
二、案經台北縣政府警察局三峽分局報請臺灣板橋地方法院檢察
    署檢察官偵查起訴。
    理  由
一、訊據上訴人即被告乙○○否認右揭犯行，辯稱略以：「我在
    我的道路行駛沒有違規，甲○○跟人發生車禍，撞到他前面
    汽車人摔到地上，他的機車彈到我的車道來，我煞車也來不
    及，他人並沒有在機車上，是空的機車滑倒撞過來，並沒有
    撞甲○○，事故發生無任何過失，非屬逃逸」云云。惟查：
(一)、前開肇事經過，業據證人甲○○先後證稱：「早上8點鐘我
    上班，騎機車由桃園往鶯歌方向行駛，到那邊林小姐（指林
    麗娟）他是鶯歌往桃園方向突然左轉，我煞車反應不及撞到
    她車子的右後方，撞到後我還在我的車道上平衡，沒有偏離
    車道，後來就被一台車子撞到飛出去，我被撞到之後好像和
    成公司的車子送我去醫院，我知道發生車禍，但不知道有台
    車子跑掉，林小姐左轉過來我左手邊我的車道還有位置，還
    有空間讓我行駛經過，我騎下坡旁邊有白線，我是靠白線騎
    乘，林小姐左轉車頭已經靠白色路邊的一點點了，第一次撞
    擊我還能駕馭我自己的車子，我在保持平衡時不知道被何人
    撞擊，我只知道有第二次撞擊，撞到林麗娟的車子時有煞車
    ，看後視鏡後面沒有車，感覺第二次撞擊後人才飛出去，至
    於車子是直的控制平衡還是斜著的不清楚，只是試著平衡而
    已，後來我人車距離大概10公尺到20公尺，隔三台轎車，車
    子前面車殼方向燈有破損，後面大牌掉下來，我知道就這些
    ，第二次撞擊就不知道，人醒來就在醫院」等語明確（原審
    卷第79頁至第83頁、第91頁至第94頁、核退字第1182號卷第
    4頁反面、偵字第6879號第7頁、第22頁、第23頁）。
(二)、且證人即和成公司之警衛齊銀修亦證稱：「是我打電話報警
    ，救護車來前是我將傷者移到安全位置，當時我看到我們公
    司的林小姐要左轉進入公司，林小姐車子位置是轉進公司跟
    車道呈直角位置，我們正門口沒有劃線，車子尾部應該在白
    線外面，左轉後就有一個機車騎士撞到林小姐，撞到以後，
    機車有滑出去，但沒有倒，他滑出去結果我又聽到第二次撞
    擊聲音，我有轉頭看，人已被彈出，並沒有聽到第三次撞擊
    聲，是往桃園方向的車子撞到他的，甲○○人飛出去到靠近
    公司的圍牆旁道路邊線約距機車10公尺遠，第一次撞擊甲○
    ○還沒離開車子，車子還有滑出去，因為車速很快，機車騎
    士搖搖晃晃、重心不穩，他那時已接近分隔線的位置，（至
    於他為何會搖搖晃晃，如何擦到林小姐的車子，因為有視線
    上死角看不清楚），後與對向車道一部自小客車碰撞才倒下
    ，那時自小客車在他自己的車道，機車有可能有到對向車道
    ，因他那時已重心不穩，若沒有稍微進入對向車道應不至於
    撞上，我很確定有聽到第二次撞擊聲，此時應該是在對向車
    道，後機車又彈回來一點點，因為我剛好站在公司大門面對
    左側，林小姐左轉過來擋住我的視線，所以第一次怎麼碰我
    看不到，但第二次碰撞那台機車被林小姐撞到之後滑出去剛
    好在我的右手邊，所以我有看到，我並不知道保險桿、車牌
    是何時掉在那邊，事情發生後有一位熱心的卡車司機有停下
    來幫忙記車號，把車號拿給林小姐，之後在工廠對面的鐵道
    邊發現一個掉落的保險桿，其上的車牌復與卡車司機所寫的
    車牌一樣，所以我們認定是這部車肇事」等語（原審卷第79
    頁至第83頁、第91頁至第94頁、核退字第1182號卷第4頁反
    面、93偵字第6879號第7頁、第22頁、第23頁），足徵被告
    有駕駛動力交通工具肇事，致人死傷而逃逸之情。
(三)、而證人王登文所證：「甲○○倒下位置是靠甲○○那邊車道
    路肩位置」等語，被告自承並無意見（偵字第6879號卷第8
    頁），堪信甲○○最後摔到位置確係在和成公司圍牆旁道路
    邊線位置，在其機車倒下位置延伸10餘公尺遠之距離。至於
    證人王登文雖證稱：「甲○○一撞到那個女孩子車子後面旁
    邊就跌到路上人往前滑到靠工廠之方向」等語，然依現場碎
　　片散落位置及碎片顏色比對，林麗娟所駕駛之汽車後角燈被
  　擦撞破裂，顏色為紅色，碎片均在車道上及靠近白實線附近
    位置，且在機車倒下位置之前等情，有現場圖、現場照片卷
    附足稽，足見甲○○之機車與林麗娟之汽車擦撞位置，應在
    甲○○行駛車道上碎片散落位置附近，則甲○○若在撞擊林
　　麗娟所駕駛汽車後即摔倒，機車自己滑出，則甲○○倒地位
  　置應在機車倒下位置前，此亦有現場照片可憑。然甲○○最
    後摔倒位置卻在機車倒下位置往後延伸10餘公尺遠之距離，
    顯見被告所辯及證人王登文所證稱：「甲○○與林麗娟之汽
    車擦撞後就摔倒」等情與常理不符，況衡諸常理未有任何外
    力加諸情況，摔倒於地面後亦不可能繼續往前滑動十餘公尺
    遠，是證人王登文所證，與常理有違，均不足採信。
(四)、至於證人詹彥昌雖證稱：「案發時搭被告的車子，坐後座，
    當時早上要去工作，機車從我們反方向過來，剛好綠色汽車
    （指林麗娟所駕駛汽車）要進公司，機車騎士撞到該車，後
    來機車滑行碰到我們保險桿，我看到的是人在路面，就躺在
    中心線那邊」等語，所證與上開證人所證及被告所自承情節
    均不同，顯與事實不符，自不足採信。
(五)、而依證人林麗娟證稱：「我左轉的時候有打方向燈，甲○○
    撞到我車子的右後方，當時車子還沒進公司，我車被撞後停
    下來那時我有回頭看一下，也有聽到一點聲音，但因為那時
    候我自己也慌了，看到一點影像，沒有很清楚，那時甲○○
    好像還在車子上平衡，往前騎乘，還是在原地，我不是很清
    楚，撞擊的位置因他是直行車，應該是我要轉彎進公司那個
    方向的車道，他撞到我時，他車頭朝哪個方向，我沒注意，
    甲○○他人倒下的位置，在公司門口朝大馬路的右邊，我們
    剛撞到的時候我汽車車頭已經過了白實線，車身還占車道的
    三分之二，我沒有停下來，還往前行，撞到那一剎那他還在
    平衡，他倒下來的聲音我並沒有聽到」等語（原審卷第87
    頁至第89頁），與肇事地點雙向二車道中心線附近有黃色碎
　　片散落，顏色屬機車右前方方向燈殼碎片，且機車向右傾倒
  　於甲○○行進之車道中離該碎片不遠處等情（有現場照片卷
    附足稽），且據證人齊銀修證述甲○○之機車顯有往車道中
    心線附近平衡前行。可見甲○○在自己車道行駛並擦撞林麗
    娟汽車，雖因擦撞後重心不穩，但仍未離開機車，雖證人齊
    銀修另稱：「不能確認甲○○之機車遭被告撞擊時人還有無
    在車上」等語（原審卷第95頁），然其亦證稱：「確有聽見
    第二次撞擊聲，並沒有第三次之撞擊」等語，且證人甲○○
    亦稱：「係遭第二次撞擊後人才飛出去」等語，再衡情甲○
    ○騎乘之機車如未遭二次撞擊，人應該是在機車重心不穩倒
    下後即摔倒於車旁，然本件確係車子右偏後往右滑倒，人又
    往前飛出去10餘公尺遠，顯係人尚在機車上機車突遭外力反
    向撞擊後因慣性作用始有機車上之騎士續向前飛行之結果，
    足認甲○○確係騎機車遭撞擊。且被告所駕駛車輛車牌及保
    險桿掉落於肇事地點，並有現場照片附卷足參，被告亦自承
　　：「車牌、保險桿是與甲○○之機車擦撞後掉落」等情（偵
  　字第6879號卷第6頁），顯見被告所駕駛之車輛確有與甲○
    ○之機車尾端擦撞。
(六)、被告雖辯稱：「無過失不構成逃逸」云云，然按「刑法第
    276條第1項之過失致人於死罪及同法第284條第1項之過失傷
    害罪，係針對行為人應注意、能注意、而不注意之過失行為
    予以非難，而88年4月21日增訂之同法第185條之4之肇事致
    人死傷逃逸罪，則以處罰肇事後逃逸之駕駛人為目的，俾促
    使駕駛人於肇事後能對被害人即時救護，以減少死傷，是該
    罪之成立祇以行為人有駕駛動力交通工具肇事，致人死傷而
    逃逸之事實為已足，至行為人之肇事有否過失，則非所問，
    二者之立法目的及犯罪構成要件截然不同（92年度台上字第
    4552號）」，且刑法第185條之4駕駛動力交通工具肇事致人
    死傷而逃逸罪係於88年4月21日增訂公布，並自同年4月23日
　  開始生效，其增設本條文之立法目的，乃為維護交通，增進
    行車安全，促使當事人於事故發生時，能對被害人即時救護
    減少死傷，以保護他人權益並維護社會秩序。立法精神在交
    通事故一旦發生人員傷亡情況，不論致傷之責任歸屬，或因
    其他事故而造成死傷，凡在駕駛動力交通工具過程發生事故
    ，參與事故過程之當事人皆應協助防止死傷擴大，蓋如駕駛
    人於事故發生後，隨即駕車離開現場，不僅使肇事責任認定
    困難，更可能使受傷者喪失生命或求償無門。且刑法第185
    條之4乃參照刑法第294條第1項刑度增設，又刑法就無義務
    者之遺棄（第293條）與有義務者之遺棄（第294條）訂有不
    同罪責。且駕駛汽車肇事致人受傷或死亡，依道路交通管理
    處罰條例第62條規定，汽車駕駛人有採取救護或其他必要措
    施並向警察機關報告之義務，可知因汽車駕駛人之故意、過
    失肇事致人傷亡者，汽車駕駛人本即負有救護義務，若未予
    以救護，除有違該條例第62條規定外，尚構成刑法第294條
    第1項之遺棄罪。然第185條之4的救護義務則不以汽車駕駛
    人因故意或過失肇事致人傷亡為必要，只要其為該交通事故
    之現場當事人，則對事故現場之傷亡人員皆有救護義務，此
    即為本條與第294條第1項之區別。因此，第185條之4本條係
    規範當事人於交通事故發生時（不論其有無故意或過失）遺
    棄被害人不顧之逃逸行為，若謂當事人之救護義務須視其就
    事故之發生有無故意、過失而定，即有違刑法第185條之4之
    立法目的與精神。故所謂駕駛動力交通工具肇事，乃指駕駛
    動力交通工具發生交通事故，而非指因故意或過失導致事故
    發生而逃逸者，始成立本罪。被告於本件事故當時明知被害
    人因兩車相撞受傷，然卻不顧被害人安危，隨即駕車離去，
    未對被害人採取任何救護或其他必要措施，顯然違反刑法第
    185條之4之規範目的。縱被告在事發當時自認其並無過失，
    然責任歸屬並非在事故發生當時即可確認，更非由被告自行
    判斷其有無故意、過失，是被告不得因認其並無過失即任意
    離開現場，被告於事故發生時未立刻予被害人救護逕行離去
    ，且未將其姓名住址留予被害人，顯然違反前開規定，其有
    駕車肇事致人受傷而逃逸之犯行甚明，則被告辯稱無肇事責
    任等詞，並非可採。
(七)、綜上，被告所辯不足採信，本件事證明確，被告犯行堪以認
    定。
二、論罪科刑部分：
(一)、核被告乙○○所為，係犯刑法第185條之4駕駛動力交通工具
    肇事致人受傷而逃逸罪。
(二)、原審認被告罪證明確，並適用刑事訴訟法第299條第1項前段
    ，刑法第185之4、第41條第1項前段，罰金罰鍰提高標準條
    例第2條之規定，審酌被告之品性、智識程度、肇事後不思
    救助被害人，反逃逸離去，陷被害人於求援無著，求償無門
    之危險，益徵其自私自利之心態，已達於枉顧被害人權益之
    程度，殊無足採，公訴人雖以被告否認犯行且尚未被害人甲
    ○○和解之情而求處有期徒刑一年，惟衡諸被害人甲○○所
    受之傷害尚非重大，此有財團法人恩主公醫院乙種診斷證明
    書在卷足稽及其於警詢時自承不要告訴等一切情狀，量處有
    期徒刑陸月，並諭知易科罰金之折算標準。
(三)、經核原判決認事用法並無不合，量刑之諭知均屬妥適，上訴
    人即被告上訴意旨仍執前詞否認犯罪，指摘原判決不當，為
    無理由，應予駁回。至於檢察官上訴雖以原審過輕，未與被
    害人和解等情，然「量刑輕重，係屬事實審法院得依職權自
    由裁量之事項，苟已斟酌刑法第57條各款所列情狀而未逾越
  　法定刑度，不得遽指為違法（72年台上字第6696號判例）」
    ，本件原判決業已詳細記載量刑審酌事由，經核並無不當，
    且被告業與被害人和解（卷附和解書），是檢察官之上訴為
    無理由，亦應予駁回。
(四)、被告前未曾受有期徒刑以上刑之宣告，此有臺灣高等法院被
    告前案記錄表在卷可查，其因一時失慮致有上開犯行，其經
    此刑之宣告後當知所惕勉自勵信無再犯之虞，且其與被害人
    甲○○和解有和解書在卷可查，足認本件之宣告刑以暫不執
    行為適當，爰併予宣告緩刑貳年以鼓勵向上，並期自新。
據上論斷，應依刑事訴訟法第368條、刑法第74條第1款，判決如
主文。
本案經檢察官王安明到庭執行職務。
中　　華　　民　　國　　94　　年　　4　　月　　20 　　日
　　　　　　　　　刑事第十七庭審判長法　官  蘇隆惠
　　　　　　　　　　　　　　　　　  法　官  林瑞斌
　　　　　　　 　 　　　　　　　　　法　官  施俊堯
以上正本證明與原本無異。
如不服本判決，應於收受送達後10日內向本院提出上訴書狀，其
未敘述上訴之理由者並得於提起上訴後10日內向本院補提理由書
（均須按他造當事人之人數附繕本）。
                                    書記官  陳彥蕖
中　　華　　民　　國　　94　　年　　4 　　月　　20　　日
附錄：本案論罪科刑法條全文
刑法第185條之4：
駕駛動力交通工具肇事，致人死傷而逃逸者，處六月以上五年以
下有期徒刑。
